臺灣高等法院刑事判決　　　　　　　　　　　　　　九十三年度上訴字第一九九號
　　上　訴　人　臺灣臺北地方法院檢察署檢察官
　　上　訴　人
　　即　被　告　甲○○
　　被　　　告　乙○○
　　右二人共同
　　指定辯護人　本院公設辯護人王永炫
　　被　　　告　丙○○
　　選任辯護人　游孟輝律師
右上訴人因傷害致死案件，不服臺灣臺北地方法院九十一年度訴字第七九五號，中華
民國九十二年十二月二十二日第一審判決（起訴案號：臺灣臺北地方法院檢察署九十
一年度偵字第一一三三五、一二二０八號），提起上訴，本院判決如左：
    主  文
上訴駁回。
    事  實
一、緣伍信宏與甲○○之胞妹許文英二人自民國九十年十二月間起在台北市○○區○○路六巷十三號三樓房屋賃屋同居，而因伍信宏酒後常藉酒無故對徐文英毆打動
    粗，許文英即迭向甲○○抱怨。九十一年六月十三日晚間九時許，伍信宏酒後又
    無故持菜刀前往許文英之母親許何桂（檢察官於起訴書誤載為許何貴，應予更正
    ）、胞妹許玉蘭位於台北市○○區○○路四六巷二弄七號一樓住處，嗣因伍信宏
    在該處出言對許何桂恐嚇，許何桂、許玉蘭即打電話要甲○○趕回處理，俟甲○○回到其母親住處後，因伍信宏已經離去，甲○○乃前往台北市○○區○○路六
    五號道路前許文英擺設鹽酥雞攤位處向許文英詢問究竟伍信宏為何要對其母親恐
    嚇，嗣甲○○即自該鹽酥雞攤位離去，欲前往伍信宏與許文英之同居處所質問伍
    信宏為何至持刀至其母親住處，適此時乙○○、丙○○二人抵達前述鹽酥雞攤位
    ，甲○○乃邀乙○○、丙○○二人一同前往。
二、九十一年六月十三日晚間約十時許，甲○○、乙○○、丙○○三人抵達伍信宏位
    於台北市○○區○○路六巷十三號三樓租處，甲○○進門後，即在該屋客廳旁之
    走道上，面對人在房間內之伍信宏質問為何帶刀前往其母親住處，此時伍信宏突
    然自身後抽出一把水果刀往甲○○之額頭上刺去，而因伍信宏用力過猛，而使甲○○當場血流如注，且伍信宏原本所持水果刀之刀刃與刀柄亦因而斷裂，而甲○○此時立即反應一腳往伍信宏肚子部位踢下，伍信宏因此倒臥於地，嗣伍信宏隨
    即又自地上爬起，上前往甲○○走去，此時原本人在客廳之乙○○、丙○○見狀
    即上前將二人拉隔開，俟伍信宏人走出房間到走道時不知何故而倒臥在走道地板
    上，此時人站在走道上之甲○○心有未甘，見伍信宏已倒臥於地，原本伍信宏持
    刀刺傷其頭部之侵害已經過去，竟基於傷害之犯意，且預見其若以腳連續踢擊伍
    信宏之胸部、背部等處，足致其死亡，而在該處以腳前後連續用力踢擊倒臥於地
    之伍信宏身體胸部、背部等處約二十下（致伍信宏於後述時間因被毆胸背鈍傷致
    左心室破裂，心包囊血塞死亡，詳後述），乙○○、丙○○見狀即將甲○○拉開
    ，並即將甲○○送往台北市立萬芳醫院（以下稱萬芳醫院）救治。嗣許文英接獲
    通知甲○○在萬芳醫院就診，心想甲○○恐因係與伍信宏發生爭執，乃先回到其
    與伍信宏之租處，按電鈴均未見有人應門，許文英遂誤以為伍信宏賭氣不幫忙開
    門，乃先前往萬芳醫院探視甲○○，嗣許文英於九十一年六月十四日凌晨零時許
    返回上開租處，發現伍信宏倒臥於血泊中，乃報請一一九人員將伍信宏送往醫院
    急救，惟伍信宏仍因傷重延至九十一年六月十四日上午一時三十五分不治死亡。
    嗣於九十一年六月十七日由檢察官會同法務部法醫研究所（以下稱法醫研究所）
    法醫師方中民解剖伍信宏之屍體後，方知伍信宏係因被毆胸背鈍傷致左心室破裂
    ，心包囊血塞死亡。甲○○於遂行上開犯行後，在其上開犯行未為任何有偵查犯
　　罪職權之公務員已知悉前，不逃避接受裁判而於九十一年六月十四日凌晨二時三
  　十分自行前往台北市政府警察局文山第一分局向警員自首，承認其犯行，而知上
    情。
三、案經甲○○自首及由台灣台北地方法院檢察署檢察官相驗伍信宏之屍體後自動檢
    舉偵查及由台北市政府警察局文山第二分局移送台灣台北地方法院檢察署檢察官
    偵查起訴。
    理  由
甲、被告甲○○有罪部分：
  一、訊據被告甲○○對於在右揭時地傷害被害人伍信宏致死一事供認不諱，惟辯稱
      係因死者先持刀傷伊，伊才會出手，有正當防禦之情云云。經查：
（一）伍信宏與甲○○之胞妹許文英二人自九十年十二月間起在台北市○○區○○路
      六巷十三號三樓房屋賃屋同居，而因伍信宏酒後常藉酒無故對徐文英毆打動粗
      ，許文英即迭向甲○○抱怨」之事實，業據許文英於原審九十一年十月二日審
      理時供述明確（原審卷(一)第二二五頁至第二二六頁，該次期日審判筆錄第九頁
      至第十頁參照）。而伍信宏於前述時間持刀前往許何桂住處恐嚇，嗣被告甲○○接獲其胞妹許玉蘭之電話趕回處理，伍信宏業已離去部分，則據許何桂、許
      玉蘭於警訊時供明在卷（偵查卷第三三頁至第三四頁、第三七頁至第三八頁偵
      訊筆錄參照）。另被告甲○○在前往其母親許何桂住處未發現伍信宏後，又前
      往許文英擺攤處找許文英，嗣與被告乙○○、被告丙○○一同前往伍信宏與許
      文英之同居處所欲質問伍信宏為何至持刀至其母親住處部分，亦據許文英供稱
      在卷（原審卷(一)第二一八頁、第二一九頁，九十一云年十月二日審判筆錄參照
      ），且為被告三人所不否認。
（二）被告甲○○於右揭時地因遭死者伍信宏持刀刺傷，而在伍信宏倒地後，連續踢
      擊伍信宏胸部、背部約二十下之事實，亦據被告甲○○自警訊伊始迄原審及本
      院審理時為一致之供述（見偵查卷第十五頁警訊筆錄、相驗卷內第三九頁至第
      四十頁接受檢察官訊問筆錄、原審九十一年度聲羈字第一五八號檢察官向本院
      聲請羈押被告甲○○案卷內九十一年六月十五日訊問筆錄第四頁正面、原審卷
      (一)第十四頁正面訊問筆錄參照、本院卷九十三年三月十六日審理筆錄）。而被
      告乙○○於原審調查時亦供稱被告甲○○有踢被害人伍信宏（原審九十一年度
      聲羈字第一五八號卷內，被告乙○○訊問筆錄第五頁正面原審(一)第十四頁正面
      訊問筆錄參照）。另被告丙○○於九十一年六月十四日為檢察官向原審聲請羈
      押，亦供稱其確實有看到被告甲○○用腳踹被害人伍信宏等語（該次訊問筆錄
      第四頁正面參照）。
（三）扣案由伍信宏持以刺傷被告甲○○之水果刀一把，據證人許文英於原審審理時
      證明係其住處之水果刀無誤（原審卷(一)第二三０頁筆錄參照），依現場採證相
      片顯示該把刀子之刀身刀刃已經分離（原審卷(一)第八八頁編號相片、第八九
      頁編號、相片、第九四頁編號、相片），足徵被告甲○○供稱被害人
      伍信宏持刀向其刺傷，並因用力過猛而使刀身、刀刃分離，並非無據。另據證
      人即住在被害人伍信宏對門（台北市○○區○○路六巷十五號三樓）之林平苹
      ，於原審九十二年一月十五日赴事發現場履勘時證稱其自案發當時有看到一個
      人倒臥在地上被另一個人踢（原審卷(一)第二六八頁筆錄參照），雖其不能辨認
      所謂踢人之人是否即為被告甲○○，惟如前開所述，被告甲○○供稱：只有其
      一人在前述地點踢擊被害人伍信宏，證人林平苹所看到用腳踢倒臥在地上之人
      的行為人，應即是被告甲○○無訛。另扣案被害人伍信宏於案發當時所穿著之
      白色上衣，於正面及背面均留有血鞋印，經內政部警政署刑事警察局（以下稱
      刑事局）鑑驗結果，其上衣上編號－２、－３二處鞋印與被告甲○○於案
      發當時所穿著鞋子之右腳鞋底印痕紋痕型態類同，此有刑事局九十一年七月十
      一日刑鑑字第０九一０一六一三一七號鑑驗通知書在卷可佐，並經台北市政府
      警察局刑事鑑識中心員警楊宗翰、許敏能、陳詰昌、台北市政府警察局文山第
      二分局三組偵查員陳明誼、刑事局鑑識中心鑑識科痕跡組組長何俊哲等員警於
      原審九十二年五月七日、同年六月十一日審理時分就如何在本件案發現場採取
      跡證、扣取被告甲○○所著鞋子及如何將現場所留跡證（如被害人伍信宏所著
      衣物上之鞋印）與被告甲○○所穿鞋子以何方法進行鑑驗，發現二者為屬相符
      暨如何作出前述刑事局文號之鑑驗通知書等情供述在卷（原審卷(二)第三頁至第
      二四頁、第三四頁至第七十頁筆錄參照）。而由上述刑事局出具之鑑驗書及何
      俊哲警官等人所為供述，益證被告甲○○前開以腳踢擊被害人胸部及背部乙節
      ，應屬真實。
（四）被害人伍信宏係因被毆胸背鈍傷致左心室破裂，心包囊血塞死亡一節（相驗卷
      第六十頁至第六六頁參照）。亦據法醫研究所法醫師方中民會同檢察官解剖被
      害人伍信宏之屍體後，出具了該所（91）法醫所醫鑑字第０八五五號鑑定書附
      卷可憑，而鑑定人方中民教授並於原審九十二年九月十日審理時到庭就整個鑑
      定經過證述，並就被告辯護人所提出之疑點一一澄清釋疑，確認被害人伍信宏
      的死亡原因（見原審卷(二)第二二四頁至第二三八頁筆錄參照）。
（五）被告甲○○雖辯稱是被害人伍信宏拿刀對其刺傷，故其對被害人伍信宏為踢擊
      係正當防衛云云，惟查：「查刑法第三十六條【即現行刑法第二十三條】規定
      正當防衛之要件，必對於現在之不正侵害，始能成立，若侵害已過去，或預料
      有侵害而侵害尚屬未來，則其加害行為，自無正當防衛之可言。」（最高法院
      十九年上字第一一七四號判例參照），又「正當防衛，以對於現在不法之侵害
      為要件，防衛過當，尤以有防衛權為前提，上訴人之逞兇，雖不得謂非由被害
      人先用煙竿向毆而起，然被害人已受傷逃避，則其不法侵害業已過去，上訴人
      猶復持斧追往，砍殺多傷，自不成防衛行為，更何過當之可言。」（最高法院
      二十九年上字第三一七號判例參照），且「正當防衛必須對於現在不法之侵害
      始得為之，侵害業已過去，即無正當防衛可言。至彼此互毆，又必以一方初無
      傷人之行為，因排除對方不法之侵害而加以還擊，始得以正當防衛論。故侵害
      已過去後之報復行為，與無從分別何方為不法侵害之互毆行為，均不得主張防
      衛權。」（最高法院三十年上字第一０四０號判例參照」，如前所述，被害人
      伍信宏雖有先持刀刺傷被告甲○○之行為，不過被告甲○○開始踢擊被害人伍
      信宏之始點，是被害人伍信宏已經倒臥在前開房屋內之走道上時，被告甲○○
      才開始對被害人伍信宏連續踢擊，此由被告甲○○於原審於九十二年一月十五
      日至現場履勘時所為供述（原審卷(一)第二六六頁筆錄參照）及所為現場模擬相
      片（原審卷(一)第二八０頁至第二八一頁相片參照）可徵，而當時被害人伍信宏
      既已倒臥於地，手上且已不再握有扣案之水果刀，復無在此時有對被告甲○○
      為任何攻擊之行為，易言之，此時被害人伍信宏原先對被告甲○○持刀刺擊之
      現時不法侵害已經過去，被告甲○○對於被害人伍信宏根本沒有任何防衛權之
      產生，核諸前揭最高法院判例要旨，被告甲○○對被害人伍信宏身體所為踢擊
      行為，即無得主張正當防衛之餘地，所辯尚難採信，益證被告甲○○係故意對
      被害人伍信宏為前開犯行之遂行。
（六）被害人伍信宏係受被告甲○○以腳連續踢擊不治死亡，已有如前述，而被告甲○○係成年人，對於其若以腳連續踢擊伍信宏之胸部、背部等處二十下，客觀
      上已足以造成被害人伍信宏死亡之結果，被告對此應有所預見，雖該死亡結果
      並非其本意所在，其仍應就該傷害行為致生之死亡結果負責（最高法院二十九
      年度上字第一０一一號判例意旨參照）。
      本件被告有傷害致死之事證已臻明確，其犯行應可認定，應依法論科。
  二、核被告甲○○所為，係犯刑法第二百七十七條第二項前段之傷害致死罪。被告
      甲○○在其上開犯行未為任何有偵查犯罪職權之公務員已知悉前，不逃避接受
      裁判而於九十一年六月十四日凌晨二時三十分自行前往台北市政府警察局文山
      第一分局向警員自首，承認其犯行，有偵訊筆錄一份在卷可稽（偵查卷第九頁
      至第十一頁偵訊筆錄參照），是被告甲○○既已向該管公務員申述犯罪事實，
      而不逃避接受裁判，已合於刑法第六十二條前段所定對於未發覺之犯罪自首而
      接受裁判要件，應依該條規定減輕其刑，則原本刑法第二百七十七條第二項前
      段傷害致死罪之「無期徒刑或七年以上有期徒刑」法定刑，其中原無期徒刑法
      定刑依刑法第六十五條第二項規定減為七年以上有期徒刑，原七年以上有期徒
      刑，則依刑法第六十六條前段規定減為三年六月以上有期徒刑。
  三、原審因認被告罪證明確，引用刑法第二百七十七條第二項前段、第六十二條前
      段之規定。並審酌被告甲○○犯罪動機、手段、其智識程度、品行暨其犯後態
      度等一切情狀，量處有期徒刑八年。核其認事用法，並無不合。量刑亦屬妥適
      ，上訴人即被告上訴意旨認原審量刑過重，洵無理由，上訴應予駁回。
  四、被告甲○○之辯護人姜明遠律師，經本院合法通知，無正當理由未到庭，因本
      案係屬強制辯護，故由本院公設辯護人到庭合法為被告甲○○辯護審結，附此
      敘明。
乙、被告乙○○、被告丙○○無罪部分：
  一、公訴意旨略以：被告乙○○、被告丙○○於被告甲○○為上開傷害致死犯行時
      ，與被告甲○○基於普通傷害之犯意，上前拉扯伍信宏之雙手，並將之往房門
      外拖，再任由被告甲○○往伍信宏身上踢，致伍信宏死亡等語，因認被告乙○○、被告丙○○與被告甲○○共犯刑法第二百七十七條第二項前段之傷害致死
      罪嫌。
  二、按犯罪事實應依證據認定之，無證據不得認定其犯罪事實。又不能證明被告犯
      罪者，應諭知無罪之判決，刑事訴訟法第一百五十四條第二項、第三百零一條
      第一項分別定有明文。又事實之認定，應憑證據，如未能發現相當證據，或證
      據不足以證明，自不能以推測或擬制之方法，為裁判基礎（最高法院四十年台
      上字第八六號判例參照）；且認定犯罪事實所憑之證據，雖不以直接證據為限
      ，間接證據亦包括在內，然而無論直接證據或間接證據，其為訴訟上之證明，
      須於通常一般之人均不致有所懷疑，而得確信其為真實之程度者，始得據為有
      罪之認定，倘其證明尚未達到此一程度，而有合理之懷疑存在而無從使事實審
      法院得有罪之確信時，即應由法院為諭知被告無罪之判決（最高法院七十六年
      台上字第四九八六號判例參照）。且「共同正犯就彼此犯意聯絡範圍內之行為
      ，固應同負其責。然加重結果犯，係以行為人能預見該加重結果之發生為要件
      ，而所謂能預見則係指客觀情形而言，與主觀上有無預見之情形不同，若主觀
      上有預見，而結果之發生又不違背其本意時，則屬間接故意範圍；是以，加重
      結果犯對於加重結果之發生，主觀上並無犯意，祇是於客觀情形下，能預見該
      加重結果發生時，依刑法因犯罪致發生一定結果之規定加重其刑。從而共犯中
      之一人所引起之加重結果，其他之人應否同負加重結果之全部刑責，亦應視其
      就此加重結果之發生，於客觀情形能否預見為斷；而非以各共犯之間，主觀上
      對於加重結果之發生，有無犯意聯絡為準。」（本院卷附最高法院九十一年度
      台上字第五０號判決、九十一年度台上字第二三六三號判決意旨參照）。
  三、公訴人認被告乙○○、被告丙○○與被告甲○○共犯有上開犯行，其所依憑之
      證據無非係以被告乙○○、被告丙○○二人曾供稱在被告甲○○以腳踢擊被害
      人伍信宏時，由其二人拉住被害人伍信宏之雙手，任由被告甲○○踢擊為據。
　四、訊據被告乙○○、被告丙○○二人均不否認有於事實欄二所述時地與被告甲○○一同前往被害人伍信宏之租處，惟均堅決否認有任何檢察官所起訴之犯行，
      均辯稱：我們是臨時應被告甲○○之邀開車送甲○○過去找伍信宏，當場他們
      是過去把甲○○跟伍信宏二個人拉開而已，二人均未出手毆打死者，甲○○在
      踢伍信宏時我們都沒有拉住伍信宏之雙手，也沒有跟甲○○一起踢伍信宏，被
      害人身上之鞋印亦非乙○○所有，是甲○○傷害致死之行為，並非二人之本意
      及可得預見等語。經查：
（一）被告丙○○於警訊時供稱見到被告甲○○與被害人伍信宏二人扭打，其即上前
      拉開甲○○，綽號阿偉之乙○○則拉開伍信宏（偵查卷第十九頁反面偵訊筆錄
      參照），繼而在內勤檢察官訊問時供稱：我見甲○○一直踢伍信宏，去拉甲○○，看到甲○○都是血，我沒有碰到死者，我只是要幫甲○○跟伍信宏分開，
      不要讓他們再打下去（偵查卷第六五頁正面、反面訊問筆錄參照），由被告丙○○上開供述來看，其並未供稱有拉住伍信宏之雙手，任由被告甲○○踢擊之
      情。而被告乙○○於警訊時亦未供稱有拉住伍信宏之雙手，任由被告甲○○往
    　其身上上踢之情形（偵查卷第二三頁偵訊筆錄參照），繼而於內勤檢察官訊問
      時供稱其是看到被告甲○○與被害人伍信宏有發生扭打，其上前勸架將二人拉
      開（偵查卷第六二頁正面、反面訊問筆錄參照），亦未供稱有拉住伍信宏之雙
      手，任由被告甲○○踢擊之情形。且卷內之被告甲○○任何一次供述，也從未
　　　供稱當伊踢被害人伍信宏身體時，被告乙○○、被告丙○○有合力拉住被害人
 　　 伍信宏雙手之供述。
（二）證人林平苹於原審前往案發現場履勘時證稱：我只看到一個人倒在地上，被一
      個人踢，有另外一個人在打手機（原審卷(一)第二六八頁筆錄參照），則如被告
      乙○○、被告丙○○真有如起訴書所記載合力拉住被害人伍信宏之雙手，任由
      被告甲○○往伍信宏身上踢，何以證人林平苹會僅看到一個人（如前所述即為
      被告甲○○）在踢被害人伍信宏，而沒看到其餘二位被告有拉住被害人伍信宏
      之雙手？
（三）綜前所述，依卷存之證據資料所示，並無任何一積極證據足以證明有起訴書上
      所記載「被告乙○○、被告丙○○二人上前拉住伍信宏之雙手，並將之往房門
      外拖，而使甲○○得以繼續踢向伍信宏」之事實，被告乙○○、被告丙○○二
      人雖與被告甲○○共同前往，然於案發現場既均未參與毆打被害人或幫助被告
      甲○○傷害死者之舉動，自難認被告乙○○、丙○○與被告甲○○有共犯之認
      定。
（四）綜上所述，本件檢察官認被告乙○○、丙○○有與被告甲○○有共犯傷害致死
      一節，公訴人據以起訴之憑證既難為被告有罪之認定，自難認被告乙○○、丙○○有何公訴人所起訴之犯行，此外復查無其他積極證據足資證明被告二人犯
      罪，核諸前揭說明，自應為被告乙○○、丙○○無罪之諭知。
  五、原審以不能證明被告乙○○、丙○○犯罪，諭知被告二人無罪之判決，核無違
      誤，應予維持。檢察官上訴意旨仍執前詞認被告二人與被告甲○○有共同正犯
      之關係，指摘原判決不當，請求撤銷改判，為無理由，此部分上訴應予駁回。
據上論斷，應依刑事訴訟法第三百六十八條，判決如主文。
本案經檢察官陳文琪到庭執行職務。
中　　　華　　　民　　　國　　九十三　　年　　　三　　　月　　　三十　　日
                              臺灣高等法院刑事第十六庭
                                  審判長法  官  許  增  男
                                        法  官  陳  孟  瑩
                                        法  官  周  煙  平
右正本證明與原本無異。
檢察官及被告甲○○如不服本判決，應於收受送達後十日內向本院提出上訴書狀，其
未敘述上訴之理由者並得於提起上訴後十日內向本院補提理由書（均須按他造當事人
之人數附繕本）。
                                        書記官  蕭  麗  珍
中　　　華　　　民　　　國　　九十三　　年　　　四　　　月　　　八　　　日
本案論罪科刑法條：
刑法第二百七十七條
傷害人之身體或健康者，處三年以下有期徒刑、拘役或一千元以下罰金。
犯前項之罪因而致人於死者，處無期徒刑或七年以上有期徒刑；致重傷者
，處三年以上十年以下有期徒刑。
